【裁判字號】    99,上易,495
【裁判日期】    990729
【裁判案由】    業務侵占
【裁判全文】
臺灣高等法院臺中分院刑事判決         99年度上易字第495號
上  訴  人
即  被  告  乙○○
選任辯護人  陳世煌律師
選任辯護人  黃俊昇律師
上列上訴人因業務侵占案件，不服臺灣臺中地方法院99年度易字
第335號中華民國99年2月26日第一審判決(起訴案號：臺灣臺中
地方法院檢察署98年度偵字第20951號)，提起上訴，本院判決如
下：
    主  文
上訴駁回。
    犯罪事實
一、乙○○原係新光人壽保險股份有限公司(下稱新光人壽公司)
    清水區部大肚收費處之業務組長(任職期間自民國〈下同〉
    85年12月7日起至98年6月6日止)，負責招攬保險、收取保險
    費及其他相關事宜等業務，為從事業務之人員。竟分別為如
    下之犯罪行為：
(一)乙○○意圖為自己不法之所有，並基於概括犯意，自93年8
    月18日起至94年4月19日止，連續為下列侵占行為：
 (1)楊惠卿部分(保單號碼：QB00NXK8、要保人李佩琳、被保險
    人李佩琳)：於93年8月18日某時，在臺中縣大肚鄉○○路○
    段36之4號楊惠卿住處，收受楊惠卿所交付之現金新臺幣(下
    同)50萬元，作為保單號碼為QB00NXK8保險單之保險費，詎
    乙○○僅將其中6萬元解繳新光人壽公司，另將其餘業務上
    所持有之44萬元挪作他用，而予以侵占入己。
 (2)楊惠卿部分(保單號碼：QB00U796、要保人楊惠卿、被保險
    人李佩君)：於93年8月31日某時，在臺中縣大肚鄉○○路○
    段36之4號楊惠卿住處，收受楊惠卿所交付之現金100萬元，
    作為保單號碼為GQB00U796保險單之保險費，詎乙○○僅將
    其中6萬元解繳新光人壽公司，另將其餘業務上所持有之94
    萬元挪作他用，而予以侵占入己。
 (3)朱美玉部分(保單號碼：QB00X058、要保人朱美玉、被保險
    人朱美玉)：於93年9月13日某時，在臺中縣大肚鄉○○路○
    段2巷28號朱美玉住處，收受朱美玉所交付之現金30 萬元，
    作為保單號碼為QB00X058保險單之保險費，詎乙○○僅將其
    中6萬元解繳新光人壽公司，另將其業務上所持有之24萬元
    挪作他用，而予以侵占入己。
 (4)林美麗部分(保單號碼：QB02LL68、要保人林美麗、被保險
    人林美麗)：於94年3月2日某時，在臺中縣大肚鄉○○路○段
    215號林美麗住處，收受林美麗所交付之現金30萬元，作為
    保單號碼為QB02LL68保險單之保險費，詎乙○○僅將其中5
    萬元解繳新光人壽公司，另將其業務上所持有之25萬元挪作
    他用，而予以侵占入己。
 (5)林美麗部分(保單號碼：QB02XEN0、要保人林美麗、被保險
    人林美麗)：於94年4月19日某時，在臺中縣大肚鄉○○路○
    段215號林美麗住處，收受林美麗所交付之現金100 萬元，
    作為保單號碼為QB02XEN0保險單之保險費，詎乙○○僅將其
    中10萬元解繳新光人壽公司，另將其業務上所持有之90萬元
    挪作他用，而予以侵占入己。
(二)乙○○意圖為自己不法之所有，並基於業務侵占之犯意，於
    95年10月31日某時，在楊惠卿臺中縣大肚鄉○○路○段36之4
    號住處，收受楊惠卿所交付之現金50萬元，作為保單號碼為
    QB086NE3保險單(要保人楊惠卿、被保險人楊惠卿)之保險費
    ，詎乙○○僅將其中5萬元解繳新光人壽公司，另將其業務
    上所持有之45萬元挪作他用，而予以侵占入己。
(三)乙○○意圖為自己不法之所有，並基於業務侵占之犯意，於
    96年5月4日某時，在林美麗臺中縣大肚鄉○○路○段215 號
    住處，收受林美麗所交付之現金100萬元，作為保單號碼為
    QB0BK557保險單(要保人林美麗、被保險人林美麗) 之保險
    費，詎乙○○僅將其中10萬元解繳新光人壽公司，另將其業
    務上所持有之90萬元挪作他用，而予以侵占入己。
(四)乙○○意圖為自己不法之所有，並基於業務侵占之犯意，於
    97年2月19日某時，在林志仲臺中縣大肚鄉○○路○段428巷9
    弄70號住處，收受林志仲(保單號碼：JMB95291、要保人林
    志仲、被保險人林志仲)所交付之付款人為新光銀行烏日簡
    易型分行、支票號碼AY0000000號、金額10萬7500元之支票1
    張，作為償還其保險單貸款之用，詎乙○○將其業務上所持
    有之該張支票，存入其母親黃陳秀花帳戶內，而予以侵占入
    己。
二、案經新光人壽公司訴由臺灣臺中地方法院檢察署檢察官偵查
    起訴。
    理  由
一、按被告以外之人於審判外之陳述，雖不符合前4條(即刑事訴
    訟法第159條之1至159條之4)之規定，而經當事人於審判程
    序同意作為證據，法院審酌該言詞陳述或書面陳述作成之情
    況，認為適當者，亦得為證據。當事人、代理人或辯護人於
    法院調查證據時，知有第159條第1項之情形，而未於言詞辯
    論終結前聲明異議者，視為有前項之同意，刑事訴訟法第
    159條之5定有明文。經查本件公訴人及上訴人即被告(下稱
    被告)乙○○、辯護人於本院言詞辯論時，均同意就被告以
    外之人於審判外之陳述作為證據，本院審酌該言詞或書面之
    陳述作成之情況，認為適當得為證據，先此敘明。
二、上開犯罪事實，業據被告乙○○於檢察官偵查、原審及本院
    審理中均坦承不諱，核與告訴代理人甲○○於偵查中指述之
    情節相符，復經證人朱美玉、林志仲、林美麗、楊惠卿於偵
    查中證述綦詳，此外並有新光人壽保險公司人身保險業務員
    登錄情形查詢、林美麗聲明書4張、林美麗保單號碼：
    QB02LL68、QB02XEN0、Q B0BK557要保書各1份、朱美玉聲明
    書1紙、朱美玉保單號碼：QB00X058要保書1份、郵政定存單
    影本、郵政定期儲金轉存申請書影本、定期儲金存單歷史交
    易活動詳情表各1紙、楊惠卿聲明書2紙、李佩琳保單號碼
    QB00NXK8、李佩君保單號碼QB00U796、楊惠卿保單號碼
    QB086NE3各1份及匯款、提款資料影本各1份；林志仲聲明書
    1紙、林志仲保單號碼JMB95291要保書1份、林志仲保單貸款
    資料明細1紙、林志仲簽發之支票影本1紙、乙○○聲明書、
    同意書3紙等附卷可資佐證，堪認被告之自白與事實相符。
    從而，本案事證明確，被告犯行堪以認定，應依法論科。
三、查被告乙○○於犯罪事實(一)部分行為後，我國刑法於94年
    2月2日修正公布，95年7月1日施行，有關新舊法適用原則摘
    要如下：
  1.新法第2條第1項之規定，已將新舊法律適用之「從新從輕」
    原則，改採「從舊從輕」原則，而此規定僅係規範行為後法
    律變更所生新舊法律比較適用之準據法，並非實體刑罰法律
    ，自不生行為後法律變更之比較適用之問題，於新法施行後
    ，應逕行適用新法第2條第1項之規定，為「從舊從輕」之比
    較。
  2.關於連續犯之規定，係將本質數罪論以裁判上一罪，自屬有
    利被告之設計，刑法第56條連續犯之規定業經修正刪除，此
    刪除雖非犯罪構成要件之變更，但顯已影響行為人刑罰之法
    律效果，自屬法律有變更。比較新舊法之結果，以修正前刑
    法第56條之規定較有利於被告。故應適用連續犯之規定論以
    一罪，並加重其刑。
  3.刑法第51條第5款原規定：「宣告多數有期徒刑者，於各刑
    中之最長期以上，各刑合併之刑期以下，定其刑期。但不得
    逾20年。」，修正後則規定：「宣告多數有期徒刑者，於各
    刑中之最長期以上，各刑合併之刑期以下，定其刑期。但不
    得逾30年。」，是依刑法第51條第5款定應執行刑時，如裁
    判確定前犯數罪，其中1罪在新法施行前者，即應依刑法第2
    條第1項為新、舊法之比較(最高法院第8次刑事庭會議決議
    參照)，經比較結果，修正前刑法較有利於行為人。
  4.被告行為後，修正後刑法第33條第5款規定「罰金：新臺幣
    1000元以上，以百元計算之」，與修正前刑法第33條第5款
    規定「罰金：(銀元)1元以上」不同。比較新舊法結果，以
    修正前即行為時法較有利於被告，故依刑法第2條第1項前段
    規定，本案關於刑法第336條第2項之法定刑併科罰金部分，
    自應適用行為時之法律即修正前刑法第33條第5款規定決定
    其罰金部分之法定刑。
  5.比較時應就罪刑有關之共犯、未遂犯、想像競合犯、牽連犯
    、連續犯、結合犯，以及累犯加重、自首減輕暨其他法定加
    減原因(如身分加減)與加減例等一切情形，綜其全部罪刑之
    結果而為比較。
  6.依上原則，經比較後，以被告行為時之舊法較有利於被告，
    依刑法第2條第1項前段規定，應一體適用被告行為時之法律
    即修正前刑法第33條第5款、第51條第5款、第56條之規定。
  7.刑法施行法第1條之1第1項、第2項前段，立法目的在於將刑
    法分則條文之罰金單位由原先的銀元，改為新臺幣，而不變
    動其罰金之最高度，以配合刑法總則中第33條第5款關於罰
    金單位之修正(因提高30倍又將單位改為新臺幣，等同原條
    文適用罰金罰鍰提高標準條例第1條前段提高罰金最高度，
    再折算為新臺幣)，解釋上不屬於刑法第2條第1項刑罰法律
    有變更之情形，僅係罰金計算單位之修正，是以刑法修正後
    關於應適用法條欄關於罰金之提高，應適用刑法施行法第1
    條之1之規定，附此敘明。
四、核被告乙○○所為犯罪事實(一)(1)至(5)部分，係犯刑法第
    336條第2項之業務侵占罪，其以一概括犯意連續為上開(1)
    至(5)之犯行，應依修正前刑法第56條連續犯之規定加重其
    刑。另核被告乙○○所為犯罪事實(二)、(三)、(四)之犯行
    ，均係犯刑法第336條第2項之業務侵占罪。又被告所為犯罪
    事實(二)所示犯罪之時間，係於96年4月24日以前，合於中
    華民國96年罪犯減刑條例第2條第1項規定之基準日之前，所
    宣告之刑又未逾有期徒刑1年6月，不在該條例第3條第1項第
    15款所定排除減刑之列，應依該條例第2條第1項第3款之規
    定，減其刑期二分之一。被告乙○○所為上開犯罪事實(一)
    至(四)之犯行，犯意個別，行為互異，應分論併罰。
五、原審法院經審理結果，認被告乙○○罪證明確，適用刑法第
    2條第1項前段、第56條(修正前)、第336條第2項、第51條第
    5款(修正前)，刑法施行法第1條之1，中華民國96年罪犯減
    刑條例第2條第1項第3款、第7條、第11條等規定，並審酌被
    告犯罪後能坦白犯行，態度尚佳，但所侵占之金額高達400
    餘萬等一切情狀，分別量處有期徒刑2年、10月減為5月、1
    年、6月之刑，並定其應執行之刑為有期徒刑2年10月。核其
    認事用法均無違誤，量刑亦屬妥適，應予維持。被告上訴意
    旨雖謂原審未調查被告收受保費及據為己有之時間，且未審
    酌被告於86年間與案外人陳金助結婚後，即不斷遭受陳金助
    家暴，陳金助又在外酗酒、賭博，回家後常常對被告家暴，
    被告生活暗無天日，陳金助外面積欠大筆賭債，黑道常到家
    中逼迫還債，更是苦不堪言，只得暫時先挪用客戶繳交之保
    費，以解決眼前之困難，待慢慢工作後再償還，其犯罪固屬
    不該，然其情應堪憫恕。被告犯後坦承犯行、態度良好、並
    無前科、品行良好，於93年7月16日與陳金助離婚，目前在
    水果攤上班以扶養兒子，家境非常困苦，雖欲以每月收入1
    萬多元中之5000元償還新光保險公司，但保險公司堅持第一
    次要先還100萬元，被告實無能為力，原審未審酌上情，量
    刑顯屬過重，應予以撤銷改判云云。然查被告為本件之各次
    侵占犯行時間，自93年8月18日至97年2月19日止，期間長達
    3年半之久，而被告於92年11月25日即經臺灣臺中地方法院
    以92年度暫家護字第605號暫時保護令，命案外人陳金助不
    得對被告實施身體上或精神上不法侵害之行為，不得直接或
    間接對被告為騷擾行為，且應遠離被告住居所至少100公尺
    ，此有該民事暫時保護令1件在卷可查(見本院卷第10至15頁
    )，被告復已於93年7月16日與陳金助離婚，亦有被告所提出
    之戶籍謄本1件可稽(見本院卷第16頁)，則被告在與陳金助
    離婚之後，始開始為本件之各次侵占犯行，自難認其所為挪
    用客戶保費係為償還前夫債務之辯解為真。另者，被告於原
    審對起訴書所認定之犯罪事實並不爭執，並有證人朱美玉、
    林志仲、林美麗、楊惠卿等人之證詞及聲明書、要保書等證
    據可佐，則原審據以論罪科刑，未再調查被告確實之犯罪時
    間，即無不當之處。再者，被告雖已於99年5月12日與新光
    人壽公司達成民事和解，有臺灣臺中地方法院和解筆錄1份
    在卷可查(見本院卷第40至41頁)，但並未依約於99年6月30
    日前給付第1期款65萬元，此已據告訴代理人甲○○於本院
    審理中供明在卷(見本院99年7月8日審判筆錄第6頁)，是本
    院認被告上訴所指各節，經核均無理由，應予駁回其上訴。
據上論斷，應依刑事訴訟法第368條，判決如主文。
本案經檢察官丙○○到庭執行職務。
中    華    民    國    99    年    7     月    29    日
            刑事第五庭  審判長法  官  趙  春  碧
                              法  官  何  秀  燕
                              法  官  林  宜  民
以上正本證明與原本無異。
不得上訴。
                              書記官  吳  雅  菁
中    華    民    國    99    年    7     月    29    日

司法院資訊處製作；財團法人民間司法改革基金會備份。
